臺灣基隆地方法院刑事判決
110年度金訴字第86號
公  訴  人  臺灣基隆地方檢察署檢察官
被      告  黃子駿



上列被告因違反洗錢防制法等案件，經檢察官提起公訴（110年
度偵字第2428、2622、2826號），及移送併案審理（110年度偵
字第3961、5918號），本院判決如下：
    主  文
黃子駿幫助犯洗錢防制法第十四條第一項之洗錢罪，處有期徒刑
參月，併科罰金新臺幣壹萬元，罰金如易服勞役，以新臺幣壹仟
元折算壹日。
    事  實
一、黃子駿可預見金融機構帳戶係個人理財之重要工具，為個人財
    產、信用之重要表徵，如交予他人使用，有供作財產犯罪使
    用之可能，對於其提供帳戶雖無引發他人萌生犯罪之確信，
    但仍以縱使取得其帳戶之人利用其所提供之帳戶持以詐欺取
    財及洗錢，亦不違背其本意之幫助詐欺取財及幫助洗錢之不
    確定故意，於民國109年10月14日晚間7時56分許，在基隆市○○
    區○○街000○0號之全家超商基隆武嶺門市，以交貨便之方式將其
    申辦之中華郵政股份有限公司帳號00000000000000號帳戶（
    下稱郵局帳戶）及台新國際商業銀行帳號00000000000000號
    帳戶（下稱台新帳戶）之存摺及提款卡，依真實姓名年籍不詳
    、line暱稱「陳彥輝」之詐欺集團成員之指示寄送予真實姓
    名年籍不詳之「陳俊利」之詐欺集團成員，並以line將上開帳
    戶之密碼告知「陳彥輝」。嗣上開詐欺集團成員取得上開帳
    戶資料後，即意圖為自己不法之所有，基於詐欺取財及洗錢之
    犯意，於附表所示之時間及方式，向附表所示之畢源伸等4
    人施用詐術，致渠等均陷於錯誤，而分別於附表所示之匯款
    時間，將如附表所示之金額匯入如附表所示之帳戶內，旋即
    遭詐欺集團成員提領一空，以製造金流之斷點，致無法追查
    受騙金額之去向，而隱匿該等犯罪所得。嗣經如附表所示之
    畢源伸等4人發覺有異，遂報警處理，始循線查獲上情。
二、案經畢源伸、黃靖雯訴由南投縣政府警察局信義分局、李毓
    珩、許鈞翔訴由高雄市政府警察局小港分局報告臺灣基隆地
    方檢察署檢察官偵查起訴及移送併案審理。
    理  由
壹、程序部分
    按被告以外之人於審判外之言詞或書面陳述，除法律有規定
    者外，不得作為證據。被告以外之人於審判外之陳述，經當
    事人於審判程序同意作為證據，法院審酌該言詞陳述或書面
    陳述作成時之情況，認為適當者，亦得為證據。當事人、代
    理人或辯護人於法院調查證據時，知有第159條第1項不得為
    證據之情形，而未於言詞辯論終結前聲明異議者，視為有前
    項之同意。刑事訴訟法第159條第1項、第159條之5分別定有
    明文。查本判決所引用之供述證據，檢察官及被告於本院準
    備程序及審判期日對於證據能力均不爭執，且迄至言詞辯論
    終結前均未聲明異議，本院復審酌上開供述證據作成時，並
    無違法或不當之情況；另其餘所依憑判斷之非供述證據，亦
    無證據證明係違反法定程序所取得，且無其他不得作為證據
    之情形；此外，上開各該供述證據及非供述證據，又均無證
    明力明顯過低之情形，復均經本院於審判程序依法進行調查
    ，並予以當事人辯論，被告之訴訟防禦權，已受保障，因認
    上開供述證據及非供述證據等證據方法，均適當得為證據，
    而應認均有證據能力。
貳、實體事項
一、本院認定犯罪事實所憑證據及認定之理由：
　　訊據被告固坦承有將郵局帳戶及台新帳戶之存摺、提款卡寄
    交予「陳俊利」，並將上開帳戶密碼以通訊軟體LINE告知暱
    稱「陳彥輝」之詐欺集團成員，惟矢口否認有幫助詐欺取財
    或幫助洗錢之不確定故意，辯稱：我是找工作，但不清楚工
    作的詳細內容，對方說是從事網路博弈，只要提供帳戶就好
    ，當時沒考慮這麼多，我也是被害人云云。經查：
  ㈠被告於上開時間、地點依「陳彥輝」之指示提供其所申設之
    上開帳戶提款卡及密碼之事實，業具被告供承在卷（分見偵
    2826卷第15至25、偵2428卷第13至17、71至74頁、偵2622卷
    第15至20頁、偵3961卷第9至13、95至98頁、偵5918卷第9至
    17頁）。且有被告提供之LINE對話紀錄（見偵2622卷第59至
    183頁）、被告所申設郵局帳戶及台新帳戶之開戶資料及交
    易明細表（分見偵2826卷第35至40頁、偵3961卷第61頁、偵
    2622卷第51至56頁）在卷可稽。又告訴人畢源伸、黃靖雯、
    李毓珩、許鈞翔因遭詐騙陷於錯誤，而於附表所示之時間，
    匯款如附表所示之金額至被告申設之郵局帳戶及台新帳戶，
    且各該款項均遭提領等情，除為證人即告訴人畢源伸、黃靖
    雯、李毓珩、許鈞翔證述在卷（分見偵2826卷第27至33頁、
    偵2622卷第21至23頁、偵3961卷第15至17、19至23頁），並
    有畢源伸提供之網路銀行交易明細擷圖2張在卷可稽（分見
    偵2826卷第125頁），且為被告所不爭執（見本院卷第61頁
    ），是以上各情均堪認定。惟許鈞翔係於109年10月17日下
    午4時34分許匯款22,985元至被告郵局帳戶（見偵3961卷第6
    1頁），檢察官併辦意旨書誤載為23,000元，併予更正。
  ㈡按刑法上之不法故意有「直接故意」及「間接故意（又稱未
    必故意）」之分。所謂「直接故意」，係指「行為人對於構
    成犯罪之事實，明知並有意使其發生者」稱之；所謂「間接
    故意」，則指「行為人對於構成犯罪之事實，預見其發生而
    其發生並不違背其本意者」稱之，此觀刑法第13條規定甚明
    。簡言之，行為人主觀上雖非有意藉由自己行為直接促成某
    犯罪結果，然亦已預見自己行為將「可能」導致某犯罪結果
    發生，且該犯罪結果縱使發生，亦與自己本意無違，此時該
    行為人主觀上即有犯罪之「間接故意」。例如行為人將自己
    帳戶使用權交付他人之時，主觀上已預見到此舉將甚可能使
    自己帳戶使用權落入不法份子之手，進而成為不法份子遂行
    犯罪之工具，值此情形猶仍同意將之交付他人，則在法律評
    價上其主觀心態即與默認犯罪結果之發生無異，而屬「間接
    故意」。行為人可能因為各種理由，例如輕信他人商借帳戶
    之託詞，或因落入不法份子抓準其貸款或求職殷切之心理所
    設下之陷阱，故而輕率地將自己帳戶使用權交給陌生第三人
    ，就此而言，交付帳戶之行為人固具「被害人」之性質，然
    只要行為人在交付帳戶之時，主觀上已預見該帳戶甚有可能
    成為不法份子之行騙工具，猶仍漠不在乎且輕率地將之交付
    他人使用，自能彰顯其具有「縱成為行騙工具亦與本意無違
    」之心態，在此情形下，並不會因行為人係落入不法份子所
    設陷阱之「被害人」，即阻卻其交付當時即有幫助詐欺「間
    接故意」之成立。換言之，判斷行為人主觀上是否具有「間
    接故意」之重點，並非在於該行為人是否因「被騙」方交出
    自己帳戶使用權，而係在行為人交付當時之主觀心態，是否
    已預見自己帳戶使用權將可能落入不法份子之手進而供行騙
    之用。行為人主觀上有無幫助詐欺之未必故意，與其是否因
    「被騙」而交付帳戶使用權，二者並非互斥，更不容混淆。
    本件被告雖以其係上網求職，而將帳戶交予博弈公司作帳使
    用，主觀上並無幫助詐欺及幫助洗錢之犯意云云置辯，然行
    為人有無犯罪之故意（含直接故意或間接故意），乃個人內
    在之心理狀態，行為人本人知之最詳，至於法院則須從行為
    人之外在表徵及其行為時之客觀情況，依經驗法則審慎斟酌
    研斷，方能發現真實。經查：
  1.金融存款帳戶，事關存戶個人財產權益之保障，金融機構所
    核發之提款卡，係便利存戶提款之用，具有強烈屬人性，屬
    個人理財工具；另提款卡密碼之設置目的，則是為避免存戶
    以外之人僅取得提款卡後即得任意動支該帳戶金錢而設；是
    以，提款卡倘與密碼相結合，專屬性、私密性甚高，交付此
    等金融資料供人任意使用，除非與本人具有密切親誼關係者
    ，否則難認有何正當理由，可將提款卡及密碼同時提供予不
    熟悉甚至不明之他人持有或持用，此乃一般稍具社會生活經
    驗者均可輕易判斷之事。是一般稍具社會生活經驗或歷練之
    人，均有應妥為保管該等物品，避免被他人冒用之認知，縱
    偶因特殊情況，需將金融資料交予他人，亦必深入瞭解交付
    對象之用途及可靠性，再決定是否交付，此乃簡單易明之理
    。再參諸近年來利用人頭帳戶詐騙之事，屢見不鮮，詐騙集
    團以購物付款方式設定錯誤、中獎、退稅、家人遭擄、信用
    卡對帳、提款卡密碼外洩、疑似遭人盜領存款等不實手法，
    詐騙被害人至金融機構臨櫃匯款，或持提款卡至自動櫃員機
    操作轉帳，使被害人誤信受騙而匯款或轉帳至人頭帳戶後，
    詐騙集團成員隨即將款項提領一空之詐騙手法，層出不窮，
    業經政府長期、多方宣導，已成為一般人之生活常識。查被
    告於案發時已成年，為受有正常教育且智力成熟之人，且曾
    從事工地工作、兼職業務、餐飲業等情，業據被告供承在卷
    （見偵3961卷第96頁），是其具有相當社會經驗，當知應謹
    慎保管金融機構帳戶之存摺、提款卡及密碼，避免交付他人
    ，顯見被告應可預見提供金融機構帳戶予他人使用，常與財
    產犯罪用以規避追查之需要密切相關，極可能遭詐欺集團成
    員作為詐欺取財之犯罪工具，惟仍將上開郵局帳戶、台新帳
    戶之存摺、提款卡寄交予不明之他人並告知前開帳戶密碼，
    對於上開帳戶可能淪為詐欺集團成員作為詐欺取財之犯罪工
    具，已難諉為不知。
　2.又觀諸被告與詐欺集團成員之LINE對話內容，該成員表示工
    作內容為出租帳戶予博弈公司，每提供1帳戶每期可領5,000
    元，每月可領25,000元等情，有被告與該集團成員之LINE對
    話紀錄擷圖在卷可查（見偵2622卷第63至65頁），是依上開
    內容，僅需提供1帳戶，無需付出任何勞力，即可每月獲取2
    5,000元之高額報酬，此相較我國一般民間工作，通常必須
    付出相當之勞力始可獲得相當之報酬，顯然不合常理；又現
    今社會申辦金融帳戶並非難事，此亦為被告所知悉（見偵39
    61卷第96頁），倘若係合法正常使用，自可於各金融單位申
    設，且僅需最低存款門檻即可，無須支付任何費用，是若無
    其他可能之不法用途，當無捨此成本低廉之開戶而給予提供
    帳戶者較高價酬勞之方式以取得金融帳戶之理；又被告於10
    9年10月14日提供上開2帳戶前，其內餘額均所剩無幾，核與
    一般提供帳戶予不法詐騙者，為避免自己蒙受損失，而將無
    存款或存款餘額甚少之帳戶提供予他人之情相符；參以被告
    於偵訊時供承其知悉將個人金融帳戶交予他人可能會遭不法
    使用，然因欲獲取報酬而猶仍為之（見偵2428卷第73頁），
    益徵被告對於上開帳戶可能被作為詐欺取財犯罪之用已有所
    預見，猶因貪圖提供金融帳戶後可獲取之高額代價，仍將上
    開帳戶之存摺、提款卡及密碼提供予他人，是被告主觀上確
    有幫助詐欺集團成員將上開帳戶供作詐欺取財之用之不確定
    故意甚明。　　
　3.再按特定犯罪之正犯實行特定犯罪後，為掩飾、隱匿其犯罪
    所得財物之去向及所在，而令被害人將款項轉入其所持有、
    使用之他人金融帳戶，並由該特定犯罪正犯前往提領其犯罪
    所得款項得手，因已造成金流斷點，該當掩飾、隱匿之要件
    ，該特定犯罪正犯自成立一般洗錢罪之正犯。如提供金融帳
    戶之行為人主觀上認識該帳戶可能作為對方收受、提領特定
    犯罪所得使用，對方提領後會產生遮斷金流以逃避國家追訴
    、處罰之效果，仍基於幫助之犯意，提供該帳戶之提款卡及
    密碼，以利洗錢之實行，應論以一般洗錢罪之幫助犯（最高
    法院108年度台上字第3101號判決可資參照）。經查，詐欺
    集團成員取得被告提供之郵局帳戶及台新帳戶之存摺、提款
    卡及密碼後，先後對附表所示之各告訴人施以詐術，令其等
    陷於錯誤後，依指示將款項匯入被告所提供之上開帳戶後，
    即為集團成員提領一空，客觀上顯已製造金流斷點，使詐欺
    集團得以藉此掩飾、隱匿詐欺犯罪所得之去向，藉此逃避司
    法追訴、處罰，應成立洗錢罪。被告對於提供上開帳戶提款
    卡及密碼，可能被利用為詐欺取財之犯罪工具，有所預見，
    且被告具有相當社會經驗已如前述，其對於金融機構帳戶提
    款卡功能即在提領帳戶內金錢使用當無不知之理，對於本案
    銀行帳戶可能作為對方收受、提領特定犯罪所得，並藉由本
    案銀行帳戶製造金流斷點，規避司法偵查，當同可預見，然
    卻仍提供帳戶提款卡及密碼等物，使詐欺成員得用以領取詐
    欺所得款項而製造金流斷點，隱匿、掩飾犯罪所得去向，其
    有幫助洗錢之不確定故意，亦堪認定。
  ㈢綜上所述，被告上開所辯，顯係事後卸責之詞，不足採信。
    本案事證明確，被告犯行洵堪認定，應依法論科。　　
二、論罪科刑
  ㈠按刑法上之幫助犯，係對於犯罪與正犯有共同之認識，而以
    幫助之意思，對於正犯資以助力，而未參與實施犯罪之行為
    者而言（最高法院75年度台上字第1509號、88年度台上字第
    1270號判決亦同此意旨）。是以，如未參與實施犯罪構成要
    件之行為，而係出於幫助之意思提供助力，即屬幫助犯，而
    非共同正犯。本件詐欺集團成員係利用被告提供郵局帳戶及
    台新帳戶，向附表所示告訴人施以詐騙手法致陷於錯誤而依
    指示匯款，旋遭詐欺集團成員提領一空，被告所為固未直接
    實行詐欺取財、掩飾、隱匿犯罪所得之構成要件行為，惟其
    提供前開帳戶作為工具，的確對犯罪集團成員遂行詐欺取財
    、掩飾或隱匿犯罪所得資以助力，利於詐欺取財及洗錢之實
    行。是核被告所為，係犯刑法第30條第1項前段、第339條第
    1項之幫助詐欺取財罪、刑法第30條第1項前段、洗錢防制法
    第14條第1項之幫助洗錢罪。
  ㈡被告係以一提供郵局及台新銀行帳戶之幫助行為，幫助他人
    對附表所示告訴人4人實行詐欺，並同時觸犯上開2罪名，均
    為想像競合犯，應依刑法第55條之規定，從一重之幫助洗錢
    罪處斷。
  ㈢本件被告係幫助犯，爰依刑法第30條第2 項規定，依正犯之
    刑減輕之。
  ㈣爰審酌被告將其所申辦之郵局帳戶及台新帳戶提供他人詐欺
    取財使用，紊亂社會正常交易秩序，並使不法之徒藉此輕易
    詐取財物，並製造金流之斷點，掩飾、隱匿詐欺犯罪所得之
    舉，復增加檢警查緝困難，並使被害人無從追索損失，所造
    成之危害非輕，行為殊不足取，且犯後矢口否認犯行，態度
    非佳，雖被告與告訴人畢源伸達成調解，有本院調解筆錄附
    卷為憑（見本院卷第37至38頁），惟尚未依調解內容給付，
    兼衡被告提供之帳戶數量、幫助詐欺集團詐得之金額、其犯
    罪之動機、目的、手段暨被告之職業及經濟狀況等一切情狀
    ，量處如主文所示之刑，並就罰金刑部分諭知易服勞役之折
    算標準，以資懲儆。
  ㈤臺灣基隆地方檢察署110年度偵字第3961、5918號移送併辦部
    分，與本院110年度金訴字第86號之犯罪事實具有想像競合
    之裁判上一罪關係，均為起訴效力所及，本院自得併予審理
    。　　　
三、被告將其郵局帳戶及台新帳戶之存摺、提款卡及密碼提供予
    「陳彥輝」，供作「陳彥輝」及其所屬詐欺集團成員遂行詐
    欺取財及洗錢等犯行，並無積極證據證明被告就此等犯行獲
    有報酬，無從認定有何犯罪所得，爰不予宣告沒收。至被告
    所提供上開帳戶之存摺及提款卡，已由詐欺集團成員持用，
    未據扣案，且該等物品可隨時停用、掛失補辦，不具刑法上
    之重要性，而無宣告沒收之必要，爰依刑法第38條之2第2項
    之規定，均不予宣告沒收。　
據上論斷，應依刑事訴訟法第299條第1項前段，判決如主文。　
本案經檢察官劉星汝提起公訴，檢察官高永棟、陳淑玲移送併辦
，檢察官陳怡龍到庭執行職務。
中　　華　　民　　國　　110 　年　　10　　月　　29　　日
                  刑事第四庭審判長法　官　齊  潔
　　　　　　　　　                法  官  李辛茹
　　　　　　　　　                法  官  周霙蘭
以上正本證明與原本無異。
如不服本判決應於收受送達後20日內向本院提出上訴書狀，並應
敘述具體理由；其未敘述上訴理由者，應於上訴期間屆滿後20日
內向本院補提理由書(均須按他造當事人之人數附繕本)「切勿逕
送上級法院」。
中　　華　　民　　國　　110 　年　　11　　月　　29　　日
                                  書記官  劉珍珍　
附錄論罪法條：
中華民國刑法第339條第1項
意圖為自己或第三人不法之所有，以詐術使人將本人或第三人之
物交付者，處5年以下有期徒刑、拘役或科或併科50萬元以下罰
金。
以前項方法得財產上不法之利益或使第三人得之者，亦同。
前二項之未遂犯罰之。
洗錢防制法第14條
有第二條各款所列洗錢行為者，處7年以下有期徒刑，併科新臺
幣5百萬元以下罰金。
前項之未遂犯罰之。
前二項情形，不得科以超過其特定犯罪所定最重本刑之刑。
附表：
編號 告訴人 詐騙時間及方式 匯款時間 匯款金額 （新台幣） 匯入帳戶 1 畢源伸 詐欺集團成員於109年10月17日下午2時52分許，佯為手足情深按摩店會計、台新銀行客服人員，撥打電話向畢源伸謊稱因內部系統誤將其設為會員將自動扣款，須依指示解除付款云云。 109年10月17日下午3時34分許 49,989元 郵局帳戶    109年10月17日下午3時39分許 48,021元  2 黃靖雯 詐欺集團成員於109年10月17日下午3時47分許，撥打電話向黃靖雯謊稱其因網購重複下單將扣款，須依指示取消訂單云云。 109年10月17日下午4時39分許 29,988元 台新帳戶    109年10月17日下午4時54分許 30,000元  3 李毓珩 詐欺集團成員於109年10月17日下午2時59分許，佯為摩莎曼拉精品旅館員工，撥打電話向李毓珩謊稱誤訂房間，須依指示解除訂房云云。 109年10月17日下午3時46分許 29,987元 郵局帳戶 4 許鈞翔 詐欺集團成員於109年10月17日下午3時14分許，佯為168汽車旅館員工、玉山銀行行員，撥打電話向許鈞翔謊稱汽車旅館作業疏失誤刷款項，須依指示取消付款云云。 109年10月17日下午4時34分許 22,985元 （併辦意旨書誤載為23,000元） 郵局帳戶